【裁判字號】    95,訴,904
【裁判日期】    950830
【裁判案由】    確認地上權不存在
【裁判全文】
臺灣板橋地方法院民事判決               95年度訴字第904號
原      告  辛○○
                      號1樓
            庚○○
            戊○○
            己○○
共      同
訴訟代理人  蔡正廷律師
被      告  丙○○
            丁○○○
            甲○○
兼 前 二人
訴訟代理人  乙○○
人
上列當事人間請求確認地上權不存在事件，經本院於民國95年8
月10日言詞辯論終結，判決如下：
    主  文
原告之訴駁回。
訴訟費用由原告負擔。
    事  實
    事實及理由
壹、程序方面：原告起訴聲明原為(一)先位聲明：確認被告就坐落
    於台北縣三重市二重埔五股王小段114 地號及114-4 地號土
    地，面積為110.25平方公尺之地上權不存在。(二)備位聲明：
    被告應將前項地上權登記，予以塗銷。起訴狀繕本送達被告
    後，原告於95年7 月7 日具狀將上開先、備位聲明更正為單
    純客觀訴之合併聲明，被告對於原告訴之變更並無異議，而
    為本案之言詞辯論，依民事訴訟法第255 條第2 項規定，視
    為同意變更，合先敘明。
貳、原告主張：
  一、原告辛○○、庚○○、戊○○、己○○係坐落台北縣三重
      市二重埔五谷王小段114 地號土地之共有人，權利範圍各
      13800 分之736 、13800 分之1109、27600 分之205 、
      27600 分之205 ；原告辛○○、戊○○、己○○係坐落同
      小段114-4 地號土地之共有人，權利範圍各13800 分之1
      845 、27600 分之205 、27600 分之205 。上開114 地號
      及114-4 地號土地（下稱系爭土地）於38年11月1 日設定
      有登記權利人為李水來（即被告之被繼承人）、設定人為
      林恩珠、存續期間不定期之地上權（下稱系爭地上權），
      惟查系爭土地原係原告之曾祖父林恩珠與其他共有人所共
      有，林恩珠於大正（即民國）14年3 月27日死亡，絕無於
      38年間與被告之被繼承人李水來達成設定地上權合意之可
      能，故系爭地上權登記因欠缺設定合意，應屬無效。
  二、又按法律行為，不依法定方式者，無效；但法律另有規定
      者，不在此限，民法第73條定有明文。次按設定地上權乃
      屬物權行為之一種，依民法第760 條規定，不動產權之移
      轉或設定，應以書面為之，即設定地上權之行為係為要式
      行為，必須以書面為之。再按當時有效之土地登記規則第
      17 條 規定，登記應由權利人及聲請人共同聲請之，權利
      人如因特殊情形，不能覓致義務人共同聲請時，得由權利
      人陳明理由，填具保證書，呈請單獨聲請登記，及臺灣省
      各縣市辦理單獨聲請地上權設定登記應行注意事項第1 項
      規定「本省各縣市辦理地上權設定登記時，如建物基地使
      用人已向基地所有權人訂有口頭或書面之合法租賃契約或
      地上權契約，而基地所有權人拒不履行共同申請者，使用
      人可陳明不能覓致義務人共同申請登記理由，提繳鄉鎮區
      公所保證書及繳納租金等憑證，依照土地登記規則第17條
      第2 項規定，單獨申請登記」。查林恩珠於大正14年間死
      亡後，系爭土地持分由原告之被繼承人林殿串、林氏銘、
      林氏綿、林昌海、林氏秀琴等人繼承，被告之被繼承人李
      水來於38年間向地政機關申請地上權登記時，亦未與前開
      土地之繼承人等達成設定地上權之合意，更無從為書面之
      合意，違反民法第760 條規定，該地上權之設定依法亦為
      無效。
  三、另參諸前開土地登記規則及臺灣省各縣市辦理單獨聲請地
      上權設定登記應行注意事項之規定，登記應由權利人與聲
      請人共同聲請之，然義務人林恩珠早在14年即已亡故，根
      本無法與被告之被繼承人李水來共同聲請地上權之登記。
      縱使單獨申請地上權登記，亦需使用人及地上權登記申請
      人與土地所有人訂有口頭或書面合法地上權契約，因土地
      所有人拒不履行共同申請，申請人可陳明土地所有人不共
      同登記之理由，檢具鄉鎮區公所保證書及繳納租金之憑證
      ，得單獨辦理地上權登記。惟系爭土地之原所有人林恩珠
      於被告之被繼承人李水來聲請地上權設定前早已死亡，承
      如上述，並不符合「土地所有人拒不履行共同申請」之要
      件，故被告之被繼承人李水來自無從單獨辦理該地上權登
      記，從而，系爭地上權登記應為無效，被告等自無法因繼
      承而取得系爭地上權。基此，原告自得有權向被告主張系
      爭地上權登記為無效，並請求塗銷地上權登記。
  四、退萬步言，縱認系爭地上權之設定係屬合法（假設語氣）
      ，被告丙○○、丁○○○、乙○○、甲○○因繼承而取得
      系爭地上權，惟細繹民38年之建築改良物登記簿，系爭土
      地上未有建物門牌號碼之記載，可推知地上權人及其繼承
      人未在系爭土地上有建築物、或其他之工作物或竹木，上
      開地上權業已失其存在之目的，被告自應將系爭地上權登
      記，予以塗銷。
  五、復按稱地上權者，謂以在他人土地上有建築物，或其他工
      作物，或竹木為目的而使用其土地之權。又地上權未定有
      期限者，地上權人得隨時拋棄其權利，但另有習慣者，不
      此限，民法第832 條、第834 條第1 項定有明文。查本件
      系爭地上權未定有存續期間，此前開土地登記簿謄本可參
      。地上權未定存續期限者，土地所有人得否隨時終止之？
      法律對此並未規定。而就未定存續期限之權利，義務人是
      否得隨時終止之，我民法之規定未盡一致，但大抵以義務
      人得隨時終止為原則，蓋當事人間未定存續期限之本意，
      實含有不受期限拘束之意義存在。再者，系爭地上權無支
      付地租之約定，長期以來均由原告等人繳交土地稅捐，自
      當可類推適用無償使用借貸之規定，土地所有人得隨時為
      終止之意思表示，方符合公平原則。故退萬步言，縱系爭
      地上權之設定係屬合法（假設語氣），因地上權人李水來
      於系爭土地上根本無任何地上物、建築物或竹木，而其繼
      承人即被告等於系爭土地迄今亦無任何地上物、建築物或
      竹木之存在，系爭地上權應已失其存在之目的，應容義務
      人即所有權人為終止地上權之意思表示。是原告請求被告
      就上開地上權登記予以塗銷，洵屬有據。
  六、聲明：(一)確認被告就坐落於台北縣三重市二重埔五谷王小
      段114 地號及114-4 地號土地，面積為110.25平方公尺之
      地上權不存在。(二)被告應將前項地上權登記，予以塗銷。
參、被告抗辯：
  一、本件地上權為合法登記取得之權利：
    (一)原告主張其曾祖父林恩珠早於日據大正14年（即民國14年
      ）3 月27日死亡，故絕無於38年間與被告之被繼承人李水
      來達成設定地上權合意之可能，則該地上權登記即因欠缺
      設定合意而無效云云。惟查民國35年10月2 日由內政部地
      政署所頒佈施行之土地登記規則第17條規定：「登記應由
      權利人及義務人共同聲明之。權利人如因特殊情形，不能
      覓致義務人共同聲請登記時，得由權利人陳明理由，填具
      保證書，呈請單獨聲請登記。但土地增值稅，應由權利人
      代納之。」本件系爭土地原所有權人為林恩珠、林恩杯
       、 林朝舜、林朝英四人共有，各持分四分之一。民國36
      年7 月1 日登記取得所有權時，共有人林恩珠等四人均已
      死亡，林恩珠民國14年3 月27日死亡，林恩杯民國16年4
      月17日死亡，林朝舜民國7 年10月27日死亡，林朝英民國
      20年6 月14日死亡，然而共有人四人均已死亡，卻仍能合
      法登記上開林恩珠等四人為所有權人，可見當時本件地上
      權之登記亦是根據土地登記規則據以合法登記取得地上權
      權利，列林恩珠、李水來之名義，即據此而為地上權登記
      。
    (二)系爭土地原為林恩珠等四人所共有，土地所有權狀由林恩
      珠保管，民國35年至46年登記當時林恩珠已死亡，由其子
      林昌海繼承保管，林昌海於民國46年3 月23日辦理繼承登
      記後，即陸續處分變賣其持分產權，本件地上權依35年10
      月2 日土地登記規則，係林昌海即原告之父親於民國38年
      間持共有人林恩珠所有權狀由權利人李水來及義務人協同
      辦理，始得登記地上權，迄今數十年，為原告明知之事實
      。原告於鈞院三重簡易庭94年重簡字2566號給付地租事件
      已主張其先祖於38年11月1 日設定系爭地上權予李水來即
      被告之被繼承人，有該判決第2 頁、第3 頁可稽。
    (三)本件地上權於38年11月1 日設定，設定人為林恩珠等四人
      ，存續期限不定，有他項權利證明書影本可稽。而查土地
      謄本設定人僅載林恩珠一人，係以共有名簿第一名為準，
      土地謄本已載明。36年7 月1 日所有權人登載為林恩珠等
      四人所有，發給三重字8236號所有權狀，載明其首列權利
      人以共有名簿第1 名為準，以上所有權人林恩珠等共四名
      ，有光復後土地謄本可稽。38年地上權登記時，所有權人
      為林恩珠等四人共有，所有權未分割登記，故地上權設定
      人亦為林恩珠等四人，依例本於共有名簿登載地上權設定
      人林恩珠應無可置疑。原告所主張土地所有權人之繼承人
      未與地上權人李水來達成設定地上權之合意，不無誤會。
    (四)本件地上權緣為林恩珠之繼承人林殿賓，將其土地應繼分
      8 分之1 賣給被告之被繼承人李水來，林殿賓等未辦繼承
      登記，故迄未辦理買賣過戶登記，只有合意為地上權登記
      ，有買賣契約書二件及地上權他項權利證明書，提出於鈞
      院79年度訴字第806 號分割共有物事件，有民事判決第7
      頁載明，原告辛○○為該事件中之被告當事人，亦深知系
      爭土地有李水來之地上權，判決書中亦載明有地上權，原
      告辛○○均未表示系爭地上權有何疑義。可證明被告本件
      地上權之緣起由來，地上權義務人即地主林恩珠、林恩杯
      繼承人與地上權權利人李水來已有設定地上權之合意，才
      得依土地登記規則登記本件地上權，並循列仍載地主共有
      名簿第1 名林恩珠為首列設定人。
    (五)原告稱被告業已自承渠等先父與原告祖父林恩珠間根本無
      設定地上權之合意云云，惟被告並無上列陳述，反而是原
      告已承認其先祖設定系爭地上權予李水來，至少亦經林恩
      杯繼承人林殿賓等合意，提出土地所有權狀設定地上權，
      才得登記地上權。林恩珠列為共有名簿第一名，依38年土
      地登記簿應列為設定名義人，已如前述，本件地上權有一
      定之位置，一定之面積，在共有土地未分割前，本件地上
      權未轉載前，地上權仍是合法存在於系爭共有土地，雖列
      林恩珠為地上權義務人，原告不得主張為不合法。
    (六)原告主張系爭地上權設定時，林恩珠已死亡，地上權人李
      水來38年間向地政機關申請地上權登記時，亦未與林恩珠
      之繼承人林殿串、林氏銘、林氏綿、林昌海等全體達成設
      定地上權之合意，該地上權之設定依法亦為無效云云。惟
      查最高法院47年台上字126 號判例意旨載明：被繼承人係
      在台灣光復前死亡，依當時有效之法律，並無公同共有之
      規定，各繼承人對於遺產自各按其應有部分而為分別共有
      ，共有人某甲未徵得其他共有人全體之同意，將其應有部
      分出賣於被上訴人，核與民法第819 條第1 項之規定並無
      不合。則本件土地共有人於日據時期依當時有效之法律，
      並無公同共有之規定，各繼承人對於遺產各按其應有部分
      而為分別共有，無須徵得其他共有人之同意，得處分其共
      有持分比例範圍內之土地而合法設定地上權。
    (七)原告起訴主張系爭地上權，依據當時土地登記規則台灣省
      各縣市辦理單獨聲請地上權應行注意事項之規定：原所有
      人林恩珠早已死亡，並不符合「土地所有人拒不履行共同
      申請」之要件，而認地上權人李水來自無從單獨辦理該地
      上權登記，從而系爭地上權登記應為無效云云：微論被告
      已答辯甚詳，已如上述。38年設定當時，土地共有名冊仍
      記載地主為林恩珠，循例應列為設定人。又查，依88年台
      上字第3006號判決意旨，認為依上開注意事項辦理之地上
      權登記縱屬無效，倘依該地上權而為土地使用之土地占有
      人已符合地上權取得時效要件者，尚得主張完成時效取得
      ，以資保護，有謝在全著民法物權論中冊第74頁之論述可
      參。被告自先父李水來係以行使地上權之意思，和平繼續
      占有迄今，並已登記地上權及建屋居住60年，被告併依民
      法第772 條、第769 條、第770 條取得時效之規定，主張
      已完成時效取得地上權，合法繼續債占有，並無塗銷地上
      權登記之理由。
    (八)原告主張本件地上權未定有存續期間，又無支付地租之約
      定，自當可類推適用無償使用借貸之規定，土地所有人得
      隨時為終止之意思表示云云。惟查原告此部分主張，係斷
      章取義，按地上權非以地上權人交付地租為必要，基於地
      上權設置機能及土地法對於基地租賃之保護，上述原則之
      適用應有若干之限制，修正草案亦已採「不得隨時終止之
      原則」。
    (九)民法第841 條規定：地上權不因工作物或竹木之滅失而消
      滅。原告主張系爭地上權土地上未有建物門牌之記載，並
      提出原證六建物謄本為證，主張系爭地上權業已失其存在
      之目的云云，顯然違反民法第841 條之規定。且李水來及
      被告始終擁有地上房屋，被告始終居住於系爭土地上之房
      屋，系爭地上權土地上原有房屋坐落三重市○○○街15
      號，建積110 平方公尺，民國59年3 月3 日門牌改編為五
      谷王南街9 之1 號，民國61年4 月27日改編為重新路五段
      486 巷5 號，有門牌證明書影本可證，故系爭地上權土地
      上迄今仍有被告等之建築物繼續占有存在。
  二、故原告提起本件確認地上權不存在及塗銷地上權事件，為
      無理由，並聲明：請求判決駁回原告之訴。
肆、法院之判斷：
  一、按法律關係之存否不明確，致原告在私法上之地位有受侵
      害之危險，而此危險得以對於被告之確認判決除去之者，
      即得依民事訴訟法第247 條之規定提起確認之訴，最高法
      院著有52年台上字第1922號判例可資參照。本件兩造對於
      系爭地上權之存在與否有所爭執，致原告在私法上基於所
      有權人地位使用、收益系爭土地之權利有受侵害之危險，
      而此危險得以對於被告之確認判決除去之，故原告提起
      本件確認之訴，有確認利益，先予敘明。
  二、原告主張渠等為系爭土地之共有人，系爭土地於38年11月
       1 日有設定登記權利人為李水來（即被告之被繼承人）
       、設定人為林恩珠、存續期間不定期之地上權，及林恩
      珠於大正（即民國）14年3 月27日死亡之事實，業據原告
      提出土地登記簿謄本5 件之影本為證，且為被告所不爭執
      ，堪信為真實。惟原告主張林恩珠於大正（即民國）14年
      3 月27日死亡，絕無於38年間與被告之被繼承人李水來達
      成設定地上權合意之可能，故系爭地上權登記因欠缺設定
      合意，應屬無效，且林恩珠於大正14年間死亡後，系爭土
      地持分由原告之被繼承人林殿串、林氏銘、林氏綿、林昌
      海、林氏秀琴等人繼承，被告之被繼承人李水來於38年間
      向地政機關申請地上權登記時，亦未與前開土地之繼承人
      等達成設定地上權之合意，更無從為書面之合意，違反民
      法第760 條規定，該地上權之設定依法亦為無效等情，為
      被告所否認，並以前揭情詞置辯，經查：
    (一)光復初期辦理土地建物總登記時，誤以死者名義申報登記
      之情形甚多，內政部為處理類似案件於65年11月26日以（
      六五）台內字第72171 號函發佈「台灣光復初期誤以死者
      名義申辦土地總登記處理要點」以資解決，因此所有權人
      之合法繼承人可依上開要點辦理更正登記。依台灣省政府
      37年6 月18日三七己巧府綱地甲字第七五四號訓令頒「台
      灣省各縣市辦理土地登記有關建築改良物登記補充要點第
      五點第2 款規定」，土地與建物權利人不同者，不論已否
      辦理保存登記，仍應依照土地登記規定先聲請地上權登記
      。次據台灣省政府三八戍政府綱地甲字第01981 號代電頒
      「台灣省各縣市辦理單獨聲請地上權設定登記應行注意事
      項」規定，地上權得由建築基地使用人單獨聲請登記，經
      審查後，將聲請內容公告兩個月，並同時通知基地所有權
      人，基地所有權人未於公告期內提出更正或異議者，地政
      機關即依公告結果辦理登記，旨揭地上權人與建物所有權
      人李水來依法定程序辦理登記，於法相合等情，有台北縣
      三重地政事務所95年8 月4 日北縣重地登字第0950010877
      號函附卷可稽。且查台灣光復後，系爭土地於35年7 月30
      日辦理總登記時，亦登記所有權人為林恩珠等四人，而林
      恩珠於上開登記之亦前早已死亡，足見當時辦理土地總登
      記及系爭地上權登記，均係誤以死者名義辦理登記，尚不
      得僅以系爭地上權設定登記時，設定人林恩珠業已死亡之
      事實，推論系爭地上權設定登記有欠缺設定合意而無效之
      情形。
    (二)且原告另案於本院三重簡易庭起訴請求被告給付系爭地上
      權地租事件（94年度重簡字第2566號），業已自承系爭土
      地於38年11月1 日由其先祖設定地上權予被告之被繼承人
      李水來之事實，並據以請求被告支付地上權租金，此有被
      告提出上開民事判決1 件之影本為證；原告於該案經法院
      以原告之先祖於設定系爭地上權予李水來時，既同意李水
      來無須為地租之給付，則李水來之繼承人即被告自亦無給
      付地租之義務為由，判決原告敗訴後，更行提起本件訴訟
      ，為與前案相反之主張，謂系爭地上權之設定未經合意而
      無效云云，前後主張互相矛盾，有違誠信，實無足採。復
      參以系爭土地之其他共有人葉裕源、詹前肇等人於本院79
      年度訴字第806 號分割共有物訴訟中，亦陳稱「林恩杯之
      繼承人林殿賓亦將其持分八分之一賣給李水來，即被告李
      老誠之父親，迄未辦理登記，只有地上權設定登記，有買
      賣契約書影本二件及地上權他項權利證明書可稽」等語，
      有被告提出之上開民事判決影本1 件附卷可憑，而原告辛○○亦為該案訴訟之被告當事人，對於系爭地上權並無爭
      執，且系爭地上權設定事件於38年11月11日經地政機關收
      件時，地上權人李水來於同日亦聲請地政機關辦理本國式
      土角造平房之建築改良物登記，建物即坐落於系爭土地上
      乙情，有原告提出之建築改良物登記簿謄本之記載可憑（
      參見本院卷130 頁），嗣於台北縣政府53年4 月1 日核發
      之53莊字第291 號他項權利證明書建物附表，亦載明系爭
      地上權之土地上有本國式土角造住宅，建物號數五谷王街
      15號，此有被告提出之他項權利證明書影本1 件附卷可憑
      （參見卷92、93頁）；而上開五谷王街15號門牌號碼嗣於
      61年4 月27日整編為重新路5 段486 巷5 號，亦有被告提
      出三重第一戶政事務所於93年1 月12日出具之門牌證明書
      影本1 件可佐（參見卷105 頁），足見地上權人李水來於
      38年11月11日聲請系爭地上權登記時，於系爭地上權之土
      地上即有建築物存在，系爭地上權自38年設定以來，系爭
      土地即由地上權人使用，歷經4 、50年，於兩造及其被繼
      承人間，均無所爭執。原告於相關設定資料均已逾保存年
      限，且土地所有權人及地上權人均歷經多次世代繼承後，
      迄至95年間始以系爭地上權設定欠缺設定合意云云，訴請
      確認無效，並請求塗銷，委無足取。
  三、原告雖又主張被告之被繼承人李水來於系爭土地上並無任
      何地上物、建築物或竹木，其繼承人即被告等於系爭土地
      迄今亦無任何地上物、建築物或竹木之存在，系爭地上權
      應已失其存在之目的，原告應得終止地上權之意思表示，
      並請求塗銷地上權登記云云。惟查系爭地上權設定於38年
      11月11日經地政機關收件辦理時，地上權人李水來於同日
      亦聲請地政機關辦理本國式土角造平房之建築改良物登記
      ，建物即係坐落於系爭土地上，故系爭地上權設定時，地
      上權人李水來於系爭地上權之土地上即有建築物存在乙情
      ，業如前所述，原告主張李水來於系爭土地上並無任何地
      上物云云，顯與事實不符；況地上權具永續性，並不因工
      作物或竹木之滅失而消滅，民法第841 條定有明文，原告
      主張地上權人於系爭土地上並無地上物或竹木存在，原告
      應得終止地上權云云，顯屬無據。原告併主張系爭地上權
      無支付地租之約定，當可類推適用無償使用借貸之規定，
      土地所有人得隨時為終止之意思表示云云，亦屬無據，均
      不可採。
  四、綜上所述，原告主張系爭地上權設定欠缺設定地上權合意
      及書面，且地上權人得隨時終止地上權云云，請求確認系
      爭地上權不存在，並請求塗銷，為無理由，不應准許。
  五、本件事證已臻明確，兩造其餘主張陳述及所提之證據，均
      毋庸再予審酌，附此敘明。
伍、結論：原告之訴為無理由，依民事訴訟法第78條，判決如主
    文。
中    華    民    國    95    年    8     月    30    日
                  民事第三庭    法  官  許月珍
以上正本係照原本作成
如對本判決上訴，須於判決送達後20日內向本院提出上訴狀
中    華    民    國    95    年    8     月    31    日
                                書記官  劉昌明


司法院資訊處製作；財團法人民間司法改革基金會備份。
